最高法院刑事判決　　　　　　　　　 110年度台上字第3289號
上　訴　人　呂慶鐘



選任辯護人　邱一偉律師
上列上訴人因業務過失傷害致人重傷案件，不服臺灣高等法院花
蓮分院中華民國109年10月30日第二審判決（108年度交上易字第
8號，起訴案號：臺灣花蓮地方檢察署107年度偵字第2481號），
提起上訴，本院判決如下：
    主  文
上訴駁回。
    理  由
一、按刑事訴訟法第377 條規定：上訴於第三審法院，非以判決
    違背法令為理由，不得為之。是提起第三審上訴，應以原判
    決違背法令為理由，係屬法定要件。如果上訴理由書狀並非
    依據卷內訴訟資料具體指摘原判決不適用何種法則或如何適
    用不當，或所指摘原判決違法情事顯與法律規定得為第三審
    上訴理由之違法情形不相適合時，均應認其上訴為違背法律
    上之程式，予以駁回。本件原判決綜合全案證據資料，本於
    事實審法院之推理作用，認定上訴人呂慶鐘係花蓮縣玉里鎮
    公所清潔隊隊員，負責駕駛垃圾車附載同隊隊員清運垃圾而
    為從事駕駛業務之人，有如其事實欄所載於執行清運垃圾業
    務時，因駕駛000-00號垃圾車（下稱本案垃圾車）加速迴轉
    之業務過失行為，導致為收運垃圾而站立在該車後方踏板上
    之同事黃遠聖，因不堪負荷車輛迴轉之離心力而重心失衡墜
    地致受重傷（即頭部外傷合併嚴重腦挫傷出血、左側枕骨骨
    折合併左側後顱窩遲發性硬膜外血腫、呼吸器依賴且無表達
    能力）之犯行，因而撤銷第一審諭知上訴人無罪之判決，改
    判依民國108年5月29日修正前刑法第284條第2項後段論上訴
    人以因業務過失傷害致人重傷罪，處有期徒刑4 月，並諭知
    如易科罰金以新臺幣1,000元折算1日，已詳敘其所憑證據及
    認定之理由，對於上訴人所辯為何不足以採信，亦在理由內
    詳加指駁及說明，俱有卷存證據資料可資覆按，從形式上觀
    察，原判決並無足以影響其判決結果之違法情形存在。
二、上訴人上訴意旨略以：本案垃圾車行車紀錄器攝錄影像畫面
    截圖所顯示之最小時間單位僅至整秒，卷內並無細分至百分
    之幾秒畫面截圖之證據資料，但受原審囑託鑑定本件事故肇
    因之國立澎湖科技大學（下稱澎湖科技大學）所出具之交通
    事故鑑定意見書（下稱澎科大鑑定意見書），卻以自行播放
    上開行車紀錄器原始攝錄檔案而細分至百分之幾秒時間單位
    之畫面截圖，據以計算伊於案發當時駕駛本案垃圾車迴轉之
    速度，顯有不當。再澎科大鑑定意見書雖依上開行車紀錄器
    攝錄影像之時間，以及事故現場跡證與路旁建物、道路標線
    暨導桿間之相對位置與距離，依正圓（弧）型周長之數學公
    式，測算伊駕駛本案垃圾車之轉向角度約 27.2度至27.87度
    而共迴轉 115度，且迴轉半徑約為9.6公尺至9.8公尺，推算
    伊駕車迴轉過程之速度變化，並認為有加速之現象，而憑為
    不利於伊認定之依據。然按諸常人駕車習慣，於迴轉過程中
    轉動方向盤，多係漸進式地加大幅度後迴正，迴轉之行車軌
    跡往往並非正圓（弧）型，足見澎科大鑑定意見之立論基礎
    有誤，而不足憑採作為不利於伊之認定。況關於伊在案發當
    時駕駛本案垃圾車迴轉過程之速度為何，應實際（地）丈量
    該車之長寬與軸距，以及於案發路段之迴轉路徑長度等因子
    ，始足據以精確推算其速度之數據；且上開鑑定意見書中所
    稱之「轉彎容許最高速率」究係何指？如何計算認定？以及
    對於本件事故發生經過之還原，暨肇因調查認定之意義為何
    ？均有疑義而未臻明瞭。以上疑義攸關伊對於本件事故之發
    生，有無違反相關注意義務而應負業務過失責任之認定，猶
    有進一步加以調查釐清之必要。乃原審未函詢澎湖科技大學
    或傳喚實際鑑定之人到庭作證以釐清上述相關疑點，遽採用
    尚有如上疑義之該等鑑定意見，作為認定伊有本件被訴業務
    過失犯行之證據，實屬可議。此外，伊擔任垃圾車司機從事
    駕駛業務長達18年來，未曾發生過隨車站立在車後踏板之清
    潔隊員墜地受傷情事，本案純係黃遠聖疏於注意自身安全，
    未在車輛迴轉過程中專注保持自身重心穩定所致之意外事故
    ，實與伊保持慢速迴轉之正當駕駛行為無關。惟原判決卻以
    縱黃遠聖有未緊握拉環且緊靠右側安全護欄站立之疏失，但
    仍不能解免伊就本件事故應負業務過失責任之認定，亦屬不
    當云云。
三、惟證據之取捨及事實之認定，均為事實審法院之職權，倘其
    採證認事並未違背證據法則，復已敘明其取捨證據之心證理
    由者，自不得任意指為違法而執為第三審上訴之適法理由。
    本件原判決以上訴人坦認其有如檢察官起訴意旨所指駕駛本
    案垃圾車附載黃遠聖執行垃圾清運業務，黃遠聖於該垃圾車
    迴轉時從車後踏板失足墜地致受重傷之事實，並供承略以：
    （對於如果開車迴轉速度太快，在車後的人可能會因離心力
    過快而被甩出去，有何意見？）沒有意見；（有無超過你的
    經驗事實？）沒有超過等語，核與代行告訴人即黃遠聖胞姊
    黃怡萍指訴之情節相符，並有佛教慈濟醫療財團法人玉里慈
    濟醫院、同上財團法人花蓮慈濟醫院與衛生福利部花蓮醫院
    所出具之黃遠聖病歷摘要、診斷證明書暨病情現況說明書、
    本案垃圾車行車紀錄器攝錄影像檔案暨畫面截圖、花蓮縣警
    察局玉里分局繪製之道路交通事故現場圖暨照片等證據資料
    可稽；復參酌澎科大鑑定意見書略以：本案垃圾車於案發當
    時迴轉前之時速約為11.18公里，整體迴轉過程之平均時速
    約為11.89公里，而迴轉過程可大別為2個階段，即①從路肩
    起步向左迴轉至抵達中央分向限制線之第1 階段，其平均時
    速約為9.57公里，加速度（即單位時間內速度之改變量）約
    為-0.093 公尺/平方秒；②從中央分向限制線槽化區至對向
    機車道之第2階段，其平均時速約為21.79公里，加速度約為
    3 公尺/平方秒。嗣持續從對向機車道處往前直行4個箭型槽
    化線距離之迴轉末段平均時速約為29.5公里，加速度約為3.
    51公尺/ 平方秒，已接近轉彎容許之最高速率即臨界速率約
    30.24 公里至30.55公里，斯時黃遠聖受有離心力約514.5牛
    頓至588 牛頓之間，即承受約52.5公斤至60公斤重之力道，
    以男性單手握力平均僅約為35.07 公斤而論，推斷黃遠聖需
    雙手握住拉環或扶桿始足以阻抗離力心之作用。據上足見本
    件事故之成因，係由於上訴人駕駛本案垃圾車於上述第1 階
    段至第2 階段之迴轉過程中加速，導致黃遠聖不堪承受車輛
    加速迴轉所產生沿切線方向之離心力而重心失衡墜地。故上
    訴人駕駛本案垃圾車迴轉時，不當加速且未注意車後站立人
    員之安全為肇事主因；至黃遠聖未緊握拉環且緊靠右側安全
    護欄站立，則為肇事次因等旨。另衡諸駕駛人駕駛車輛行駛
    於道路為避免事故之發生，除負有須遵循道路交通安全法規
    所課予概括、廣泛而為最低限度要求之一般注意義務外，尚
    負有視交通實際情況採取相關適當處置之特別注意義務，上
    訴人於案發當時駕駛本案垃圾車附載黃遠聖迴轉，依上訴人
    之能力及生活經驗，對於本件事故結果之發生，具有預見及
    迴避之可能性，卻未善盡其注意義務，肇生黃遠聖墜地致受
    重傷之事故，顯有上揭按其情節應注意並能注意而不注意之
    過失情形，且與黃遠聖本件所受重傷之結果間具有相當因果
    關係，因認上訴人確有本件被訴因業務過失傷害致人重傷之
    犯行，已詳敘其憑據及理由，並據以指駁說明證人黃增樟、
    劉鎮豪（分別為花蓮縣警察局交通隊隊長、警員）及曹晏誌
    （交通部公路總局臺北區監理所花東區車輛行車事故鑑定會
    主任）分別證稱略以：觀看本案垃圾車行車紀錄器攝錄影像
    ，無法目測判斷該車於案發當時之迴轉速度云云，以及上訴
    人在原審所為包括如其前揭上訴意旨所示之辯解，何以均不
    足以採信之理由甚詳（見原判決第3頁倒數第3行至第24頁倒
    數第5 行），核其採證與認事，以及對於上訴人駕車行為有
    業務上過失之論斷，尚與經驗、論理及相關證據法則無違。
    復次，澎科大鑑定意見書就上訴人於案發當時駕駛本案垃圾
    車行進動態之相關數據，諸如：轉向角度、迴轉半徑及速度
    或速率（加速度、平均速率、臨界速率）等，均係透過對於
    現場客觀跡證之科學分析以重建還原事故經過，且其所稱「
    轉彎容許最高速率」即「臨界速率」，指車輛轉彎時不會發
    生側滑或翻滾之最高車速，而不同轉彎半徑之臨界速率各異
    ，並列明其所準據之數學公式為「臨界速率（Vc）＝摩擦係
    數（μ）×重力加速度（g）×轉彎半徑（R）積數之平方根
    」（見原審卷第163 頁），已翔實描述並解釋一般人所常見
    與認知之行車物理現象。況且，上訴人在原審就澎科大鑑定
    意見書所憑之科學資料並據以推算相關車速等節，亦陳明「
    沒有爭執」等語（見原審卷第263 頁），除未爭辯該鑑定意
    見尚有如其前揭上訴意旨所示之疑義猶須調查釐清，而請求
    函詢澎湖科技大學再為補充說明，或聲請傳喚實際為鑑定之
    人到庭作證詰問外，更於109年9月16日原審審判期日，與其
    在原審之選任辯護人均陳明本件並無證據請求調查等語（見
    原審卷第269 頁），卻於提起本件第三審上訴時始執此指摘
    原審證據調查未盡，顯非依據卷內訴訟資料執為指摘之合法
    第三審上訴理由。綜上，本件上訴人上訴意旨並非依據卷內
    資料具體指摘原判決不適用何種法則或如何適用不當，猶無
    視原判決明確之論斷與說明，徒憑己見，就其於案發當時駕
    駛本案垃圾車迴轉之速度（率），以及黃遠聖失足墜地致受
    重傷是否因其本件業務過失行為所導致等事項，漫為單純事
    實之爭辯，無非均係對於原判決採證認事職權之適法行使，
    任意指摘為違誤，顯與法律規定得為第三審上訴理由之違法
    情形不相適合，揆諸首揭規定及說明，其上訴為違背法律上
    之程式，應予駁回。
據上論結，應依刑事訴訟法第395 條前段，判決如主文。
中    華    民    國   111    年    4     月    21    日
                  刑事第一庭審判長法  官  郭  毓  洲  
                                  法  官  林  英  志  
                                  法  官  林  靜  芬  
                                  法  官  周  盈  文  
                                  法  官  蔡  憲  德  
本件正本證明與原本無異
                                  書記官
中    華    民    國   111    年    4     月    25    日